【裁判字號】    99,保險,38
【裁判日期】    991228
【裁判案由】    給付保險金
【裁判全文】
臺灣高雄地方法院民事判決              99年度保險字第38號
原      告  許朝雄
            許尤春花
上二人共同
訴訟代理人  孫嘉男律師
被      告  國泰人壽保險股份有限公司
法定代理人  蔡宏圖
訴訟代理人  陳建文
被      告  紐西蘭商康健人壽保險股份有限公司臺灣分公司
法定代理人  漢格蘭
訴訟代理人  吳光陸律師
上列當事人間請求給付保險金事件，本院於民國99年12月28日言
詞辯論終結，判決如下：
    主      文
被告國泰人壽保險股份有限公司應給付原告許尤春花新臺幣壹佰
伍拾萬元，及自民國九十九年四月七日起至清償日止，按週年利
率百分之十計算之利息。
被告紐西蘭商康健人壽保險股份有限公司臺灣分公司應給付原告
許朝雄新臺幣伍拾萬元，原告許尤春花新臺幣伍拾萬元，及各自
民國九十九年三月十日起至清償日止，按週年利率百分之十計算
之利息。
訴訟費用由被告國泰人壽保險股份有限公司負擔五分之三，餘由
被告紐西蘭商康健人壽保險股份有限公司臺灣分公司負擔。
本判決第一項於原告許尤春花以新臺幣伍拾萬元為被告國泰人壽
保險股份有限公司供擔保後，得假執行。但被告國泰人壽保險股
份有限公司如以新臺幣壹佰伍拾萬元為原告許尤春花預供擔保，
得免為假執行。
本判決第二項於原告許朝雄以新臺幣壹拾伍萬元，原告許尤春花
以新臺幣壹拾伍萬元分別為被告紐西蘭商康健人壽保險股份有限
公司臺灣分公司供擔保後，各得假執行。但被告紐西蘭商康健人
壽保險股份有限公司臺灣分公司如各以新臺幣伍拾萬元為原告許
朝雄、原告許尤春花預供擔保，得免為假執行。
    事實及理由
壹、程序方面：
一、查本件被告紐西蘭商康健人壽保險股份有限公司臺灣分公司
    （下稱康健人壽）為經我國認許並辦理分公司登記，而在我
    國境內營業之紐西蘭法人乙節，有康健人壽之外國公司分公
    司變更登記表在卷（見卷宗頁64）可稽，康健人壽與訴外人
    即要保人兼被保險人許僑依（我國籍之自然人）訂有保險契
    約，故該保險契約之法律關係，顯具有涉外成分，是原告主
    張：伊等為該保險契約之受益人，康健人壽應負身故保險金
    之給付責任等情，本件殊為涉外保險契約而涉訟，自應審查
    我國是否有國際民事裁判管轄，並依涉外民事法律適用法擇
    定準據法。
  (一)國際民事裁判管轄之判斷：
    原告及其女許僑依均為我國籍之自然人，許僑依曾與康健人
    壽公司簽訂「康健人壽五五得利生存保險」契約（保單號碼
    為TWE0000000，下稱B 保約），並附加「磐安定期保險附約
    RPA （甲型）」，依該附約第37條前段約定，「因本附約涉
    訟者，同意以要保人住所地地方法院為第一審管轄法院，要
    保人的住所在中華民國境外時，以臺灣臺北地方法院為第一
    審管轄法院。」而許僑依之住所地位於我國高雄市，是以，
    基於國際民事訴訟之法理，我國對於該涉外保險契約涉訟事
    件，因保險契約雙方當事人合意定管轄，殊有國際民事裁判
    管轄甚明。此外，同依該約定，本院對於此保險契約涉訟事
    件，亦有內國管轄權（民事訴訟法第24條第1 項參照），自
    屬當然。
  (二)準據法之擇定：
    按法律行為發生債之關係者，其成立要件及效力，依當事人
    意思定其應適用之法律；當事人意思不明時，同國籍者依其
    本國法，國籍不同者依行為地法，涉外民事法律適用法第6
    條第1 項、第2 項前段定有明文，查原告表示許僑依與康健
    人壽簽訂B 保約之地點在我國乙節，康健人壽亦不爭執，應
    認該涉外保險契約之行為地為我國，揆之上開規定，自應以
    我國法為準據法。
二、按非經認許，並辦理分公司登記者，不得在中華民國境內營
    業，公司法第371 條第2 項定有明文；經認許之外國法人，
    於法令限制內與同種類之中國法人有同一之權利能力，民法
    總則施行為第12條第1 項亦有明定。查康健人壽雖為紐西蘭
    法人，業經我國認許並辦理分公司登記，已如前述，應認康
    健人壽同我國法人享有權利能力，自有當事人能力（民事訴
    訟法第40條第1 項參照）甚明。
三、次按訴狀送達後，原告不得將原訴變更或追加他訴，但被告
    同意者，不在此限，民事訴訟法第255 條第1 項第1 款定有
    明文。經查，原告原起訴聲明為：(一)被告國泰人壽保險股份
    有限公司（下稱國泰人壽）應給付原告新臺幣（下同）150
    萬元，及自民國99年4 月7 日起至清償日止，按週年利率10
    % 計算之利息；(二)康健人壽應給付原告100 萬元，及自99年
    3 月10日起至清償日止，按週年利率10% 計算之利息。嗣於
    99年8 月23日本院審理中具狀變更為：(一)國泰人壽應給付原
    告許尤春花（下稱許尤春花）150 萬元，及自99年4 月7 日
    起至清償日止，按週年利率10% 計算之利息；(二)康健人壽應
    給付原告各50萬元，及各自99年3 月10日起至清償日止，按
    週年利率10% 計算之利息，而被告於99年12月7 日言詞辯論
    期日均當庭表示同意（見卷宗頁151 至152 ），參諸前揭規
    定，於法即無不合，應予准許。
貳、實體方面：
一、原告主張：原告許朝雄（下稱許朝雄）及許尤春花為許僑依
    之父母，許僑依曾分別與國泰人壽簽訂保單編號0000000000
    、0000000000號「新康順101 終身壽險」2 份（下稱A1、A2
    保約），各附加「全方位傷害保險附約【含附加傷害醫療保
    險金條款（甲）、（乙）、（丙），下同】」；暨與康健人
    壽簽訂B 保約；嗣許僑依於98年6 月27日上午6 時許，因急
    性酒精中毒送醫後死亡，依A1、A2保約之全方位傷害保險附
    約及B 保約之磐安定期保險附約約定，被保險人因意外身故
    時，國泰人壽應給付身故保險金新臺幣（下同）150 萬元予
    指定受益人許尤春花，而康健人壽因要保人未約定受益人，
    故應給付意外身故保險金100 萬元予被保險人之繼承人即許
    朝雄、許尤春花。又原告遵期通知被告許僑依身故之事，並
    檢具相關文件申請理賠，康健人壽於99年3 月10日函知拒絕
    理賠，國泰人壽則經伊等催告後，猶於同年4 月初以電話告
    知拒絕理賠，爰依A1、B1、B 保約之法律關係，提起本件訴
    訟。並聲明：除假執行擔保金額外，餘如主文所示。
二、被告則均以：被保險人許僑依之死因並非出於意外，故不符
    合申領身故保險金之約定要件；且許僑依係因急性酒精中毒
    死亡，仍屬疾病（國泰人壽復認應與長期飲酒有關，並係因
    其故意行為所致；康健人壽另認許僑依血液中酒精濃度，已
    呼吸中樞痲痹），為保險人之除外責任（原因）等語，資為
    抗辯，並聲明：(一)原告之訴及其假執行之聲請均駁回。(二)如
    受不利判決，願供擔保，聲請准予免為假執行。
三、兩造間之不爭執事項：
  (一)許僑依於96年12月28日與國泰人壽公司簽訂A1、A2保約，均
    附加全方位傷害保險附約，保額分別為100 萬元、50萬元，
    指定受益人為許尤春花。
  (二)許僑依於97年10月9 日與康健人壽簽訂B 保約，並附加磐安
    定期保險附約RPA 型（甲型），保額為100 萬元，未指定受
    益人。
  (三)許僑依於98年6 月27日上午6 時52分許死亡，經檢察官督同
    法醫師相驗解剖鑑定，發現許僑依血液中之酒精濃度424mg/
    dl。
  (四)原告遵期檢具相關所需文件，向國泰人壽請求身故保險金理
    賠，國泰人壽於同年4 月初以電話向原告表示拒絕理賠。
  (五)許尤春花遵期檢具相關所需文件，向康健人壽請求身故保險
    金理賠，康健人壽於99年3 月10日函知拒絕理賠。
四、原告以許僑依係因意外事故死亡，依A1、A2保約及B 保約，
    分別向國泰人壽及康健人壽，請求身故保險金之理賠，均為
    被告執以前詞否認，是本件兩造間之爭點厥為：許僑依因飲
    酒導致急性酒精中毒是否該當於A1、A2、B 保約所稱之「意
    外傷害事故」？茲析述如下：
  (一)按保險契約率皆為定型化契約，被保險人或要保人鮮有依其
    要求變更契約約定之餘地；又因社會之變遷，保險巿場之競
    爭，各類保險推陳出新，故於保險契約之解釋，應本諸保險
    之本質及機能而為探求，並應注意誠信原則之適用，倘有疑
    義時，應為有利於被保險人之解釋（保險法第54條第2 項參
    照），以免保險人變相限縮其保險範圍，逃避應負之契約責
    任，獲取不當之保險費利益，致喪失保險應有之功能，及影
    響保險巿場之正常發展。
  (二)又意外傷害保險乃相對於健康保險，健康保險係承保疾病所
    致之損失；意外傷害保險則在承保意外傷害所致之損失。人
    之傷害或死亡之原因，其一來自內在原因，另一則為外來事
    故（意外事故）。內在原因所致之傷害或死亡，係指被保險
    人因罹犯疾病、細菌感染、器官老化衰竭等身體內部因素所
    致之傷害或死亡；至外來事故（意外事故），則係指內在原
    因以外之一切事故而言，其事故之發生為外來性、偶然性，
    而不可預見，除保險契約另有特約不保之事項外，意外事故
    均屬意外傷害保險所承保之範圍。
  (三)查A1、A2保約之全方位傷害保險附約第3 條第1 項、第3 項
    約定：被保險人於本附約有效期間內，因遭意外傷害事故或
    航空交通意外事故，致其身體蒙受傷害而致身故或殘廢時，
    依照本附約的約定，給付保險金；本條所稱「意外傷害事故
    」，指非由疾病引起之外來突發事故（見卷宗頁8 背面）；
    而B 保約之磐安定期保險附約第8 條、第2 條亦約定於本附
    約有效期間內，因遭意外傷害事故，致其身體蒙受傷害而致
    殘廢或死亡時，本公司依照本附約的約定給付保險金；本附
    約所稱之「意外傷害事故」，係指非由疾病引起之外來突發
    事故（見卷宗頁17背面）。
  (四)次按當事人主張有利於己之事實者，就其事實有舉證之責任
    ，民事訴訟法第277 條前段定有明文，意外傷害保險契約之
    受益人請求保險人給付保險金，雖應證明被保險人係因意外
    事故而死亡，惟受益人如證明該事故確已發生，且依經驗法
    則，其發生通常係外來、偶然而不可預見者，應認其已盡證
    明之責。於此情形，保險人如抗辯其非屬意外，或係屬被保
    險人故意由自己之行為所致，此部分事實於性質上屬於有利
    於保險人者，保險人自應就其抗辯之事實負證明之責，始符
    合舉證責任分配之原則。
  (五)查許僑伊係與友人於98年6 月27日凌晨2 時許，在彰化縣員
    林鎮全家福KTV 內共同飲酒，嗣於清晨送醫急救，而於當日
    上午6 時52分許死亡，經法醫師解剖鑑定，發現許僑依血液
    中之酒精濃度424mg/dl，死亡原因係急性酒精中毒等情，為
    兩造不爭執之事實，並經原告提出臺灣彰化地方法院檢察署
    （下稱彰化地檢）相驗屍體證明書1 份附卷可憑（見卷宗頁
    21）；又依一般經驗法則，中毒情形通常係來自於外來之因
    素，如遭蛇蠍叮咬、誤吞物品等類此情形，且許僑依酒精中
    毒係屬急性，益證此一事故發生之偶然性，而以當時許僑伊
    係和友人在KTV 飲酒作樂，衡情尚難預見其飲酒作樂會導致
    急性酒精中毒；果爾，許僑依嗣因急性酒精中毒死亡，應非
    身體內部器官老化衰竭、內在疾病，或細菌感染等因素所引
    起，而係外來突發事故所致，則原告主張許僑依因急性酒精
    中毒導致死亡，為A1、A2、B 保約所承保範圍，即非全屬無
    據。
  (六)被告均抗辯許僑依之死因係由疾病引起之非外來事故，其中
    康健人壽表示，許僑依死亡係因其個人體質所造成，並認為
    許僑依當時有呼吸中樞麻痺之症狀云云，而國泰人壽表示係
    因許僑依長期飲酒所致，乃係因疾病而死云云，惟依上開相
    驗屍體證明書或彰化地檢法醫解剖鑑定報告書（附於相驗卷
    宗頁60至68）相互以觀，完全未有紀錄任何許僑伊呼吸中樞
    麻痺之情形，而被告迄未提出任何資料以證明許僑伊有何特
    殊體質或病史，亦未證明許僑依之死亡係基於何種內在原因
    所致，僅憑臆測或提出飲酒不能安全駕駛之蔡中志教授論文
    而抗辯許僑依之死因非意外突發事故云云，委無足取。
  (七)至被告另抗辯：許僑依之死亡係因其故意行所致，為保險公
    司之除外責任（原因）云云，惟查當時許僑依飲酒之情狀，
    係偕同友人在彰化縣員林鎮全家福KTV 中歡唱，以一般經驗
    而言，在歡唱時飲酒應係為歡樂之目的，顯非製造自己死亡
    之結果，而被告均未舉證說明許僑依飲酒時有何輕生念頭或
    其他異狀，尚難認為許僑依飲酒之目的，係有意使自己發生
    死亡之結果，從而，被告此部分所辯，亦不可採。
  (八)職是，許僑依因飲酒導致急性酒精中毒死亡，合於A1、A2、
    B 保約所稱之「意外傷害事故」，則原告請求被告依約給付
    身故保險金，應屬有據。
五、康健人壽主張許朝雄及許尤春花2 人請求理賠之時點不同，
    其利息起算日應有不同乙節，惟查保險人應於收齊所須文件
    後15日內給付之。但因可歸責於保險人之事由致未在前述約
    定期限內為給付者，應按年利1 份加計利息給付，為A1、A2
    保約之全方位傷害保險附約第10條第2 項及B 保約之磐安定
    期保險附約第21條第2 項所明文約定；準此，系爭3 保約計
    算遲延利息之約定，均係以收齊所需文件之翌日起15日後，
    開始計算利息，而原告已於許僑依死亡後，依約遵期檢具相
    關所需文件，分向被告申請給付身故保險金，康健人壽嗣於
    99年3 月10日函知原告拒絕理賠，國泰人壽則於同年4 月初
    以電話告知原告拒絕理賠等情，為兩造所不爭執，且據原告
    主張︰被告於受理申請理賠後，要求伊等通知彰化地檢檢察
    官偵查結果，伊等嗣將偵結不起訴告知被告等情，亦為被告
    始終不爭執，洵堪認定。是以，原告請求康健人壽應加計給
    付自99年3 月10日起至清償日止，按週年利率10% 計算之遲
    延利息；暨國泰人壽應加計給付自同年4 月7 日起至清償日
    止，按週年利率10% 計算之遲延利息，於法並無不合，應予
    准許，故康健人壽此部分抗辯並不可採。
六、綜上所述，原告依據A1、A2、B 保約之法律關係，請求國泰
    人壽給付許尤春花150 萬元，及自99年4 月7 日起至清償日
    止，按週年利率10% 計算之遲延利息；暨康健人壽各給付許
    尤春花、許朝雄50萬元，及自99年3 月10日起至清償日止，
    按週年利率10% 計算之遲延利息，為有理由，應予准許。
七、兩造均陳明願供擔保以代釋明，分別聲請宣告假執行及免為
    假執行，經核均無不合，爰各酌定如主文第4 、5 項所示相
    當之擔保金額，併予准許之。
八、本件事證已臻明確，兩造其餘之攻擊防禦方法及所提證據，
    經審酌後認均無礙判決之結果，爰不予一一論述。
據上論結，本件原告之訴為有理由，依民事訴訟法第78條、第85
條第1 項但書、第390 條第2 項、第392 條第2 項，判決如主文
。
中    華    民    國    99    年    12    月    28    日
                  民事第五庭  法  官  劉定安
正本係照原本作成。
如不服本判決，應於送達後20日內，向本院提出上訴狀並表明上
訴理由，如於本判決送達前提起上訴者，應於判決送達後10日內
補提上訴理由書（須附繕本）。
如委任律師提起上訴者，應一併繳納上訴審裁判費。
中    華    民    國    99    年    12    月    28    日
                              書記官  林秀敏

司法院資訊處製作；財團法人民間司法改革基金會備份。
